【裁判字號】    98,矚上重訴,60
【裁判日期】    990208
【裁判案由】    貪污治罪條例等
【裁判全文】
臺灣高等法院刑事裁定              98年度矚上重訴字第60號
上訴人即被告  乙○○
選 任 辯護人  鄭文龍律師
              洪貴律師
              石宜琳律師
上列上訴人即被告違反貪污治罪條例等案件，不服臺灣臺北地方
法院95年矚重訴字第4 號、97年度矚重訴字第1 號、98年度矚訴
字第2 號，中華民國98年9 月11日判決（起訴案號：臺灣臺北地
方法院檢察署95年度偵字第23708 號、最高法院檢察署特別偵查
組97年度特偵字第3 、12、13、14、15、17、18、19、22、23、
24、25號，追加起訴案號：最高法院檢察署98年度特偵字第3 號
、臺灣臺北地方法院檢察署95年度蒞字第19803 號，移送併辦審
理案號：最高法院檢察署97年度特偵字第3 、13、19、25號），
提起上訴，及移送併辦（臺灣臺北地方法院檢察署99年度偵字第
648 號），因審判中羈押期間即將屆滿，本院裁定如下：
    主  文
乙○○羈押期間，自民國九十九年二月二十四日起延長貳月。
    理  由
一、按被告經法官訊問後，認為犯罪嫌疑重大，而有逃亡或有事
    實足認為有逃亡之虞，或所犯為死刑、無期徒刑或最輕本刑
    為5 年以上有期徒刑之罪，非予羈押，顯難進行審判或執行
    者，得羈押之。又羈押被告，審判中不得逾3 月。但有繼續
    羈押之必要者，得於期間未滿前，經法院依第101 條之規定
    訊問被告後，以裁定延長之，延長羈押期間，審判中每次不
    得逾2 月，刑事訴訟法第101 條第1 項第1 款、第3 款、第
    108 條第1 項前段、第5 項分別定有明文。又司法院釋字第
    665 號解釋有關被告犯刑事訴訟法第101 條第1 項第3 款之
    罪，犯罪嫌疑重大，且有相當理由認有逃亡、湮滅、偽造、
    變造證據或勾串共犯或證人之虞，非予羈押，顯難進行追訴
    、審判或執行者，得予羈押等旨，係將該第3 款以犯重罪作
    為羈押原因之規定，限縮在併存有逃亡或滅證之虞等羈押原
    因時，始得施予羈押；但亦同時肯認此等羈押原因之成立要
    件，並不必達到如第1 款、第2 款規定之須有「客觀事實」
    足認為有逃亡或滅證之虞的要求，而以具有「相當理由」為
    已足。而所謂「相當理由」，係指非出於憑空臆測，凡依一
    般社會通念，足認為具有相當高蓋然性之可信度即可。個案
    之具體情狀已達於符合該規定第1 款之得羈押情形時，自亦
    合乎重罪羈押應併予具備之上開條件（最高法院98年度台抗
    字第691 號、第798 號裁定意旨參照）。
二、上訴人即被告乙○○（以下簡稱被告）前經本院於民國98年
    9 月24日訊問後，本院審酌被告所涉公務員侵占公有財物、
    公務員利用職務上之機會詐取財物、公務員對於職務上行為
    收受賄賂等罪之犯罪嫌疑重大，被告及其家屬於海外尚存有
    鉅額資金、有隱匿資金之舉，該等資金堪保被告如潛逃海外
    時之優渥生活及保障無虞，以及被告熟稔外交管道，較一般
    人更為知悉潛逃方法等情，另審酌原審對被告量處無期徒刑
    之重刑，更諭知追繳鉅額犯罪所得，益增被告逃避法院裁判
    之可能性，足認有逃亡之虞，又原審判決認被告所涉貪污治
    罪條例第4 條第1 項第1 款之侵占公有財物罪、貪污治罪條
    例第5 條第1 項第2 款之利用職務上之機會詐取財物罪及同
    條項第3 款之公務員對於職務上行為收受賄賂罪，均為最輕
    本刑5 年以上有期徒刑之重罪，非予羈押，顯難進行審判或
    將來之執行，而有羈押之必要，於同日執行羈押。嗣被告不
    服上開羈押裁定提起抗告，經最高法院於98年10月8 日以98
    年度台抗字第636 號裁定撤銷發回本院，本院於同日訊問被
    告後，仍認為：被告經原審法院判處貪污治罪條例第4 條第
    1 項第1 款之公務員侵占公有財物、同條例第5 條第1 項第
    2 款之公務員利用職務上之機會詐取財物（以上均為國務機
    要費案部分）、同條例第5 條第1 項第3 款之公務員對於職
    務上行為收受賄賂（龍潭購地案、丙○○賄賂案部分）等6
    罪；並經原判決敘明認定被告犯罪之依據及理由，堪認被告
    犯罪嫌疑確屬重大；且被告所涉上開罪名，最輕本刑均為7
    年以上有期徒刑，其中貪污治罪條例第4 條第1 項第1 款之
    罪，最重本刑更為無期徒刑，均屬刑事訴訟法第101 條第1
    項第3 款規定之重罪；原判決對被告所涉上開6 罪，復分別
    量處重刑，並定其應執行刑為無期徒刑，核與刑事訴訟法第
    101 條第1 項第3 款羈押之要件相符。再參以卷證所示，被
    告與其配偶即同案被告甲○○共同涉犯前揭等罪嫌，涉嫌犯
    罪所得由被告之家人以眾多帳戶，經由繁複程序匯往國外，
    且被告於95年12月6 日得悉澤西島金融情報中心經由艾格蒙
    聯盟安全網路通報其家人涉有洗錢疑慮後，其家人仍有於海
    外銀行開戶、設立紙上信託公司用以開設銀行帳戶、轉匯各
    掌控之海外銀行帳戶資金等行為；被告於97年1 月31日或2
    月1 日某時得悉開曼群島金融情報中心因上開資金轉匯而函
    請我國調查局洗錢防制中心提供相關個人基本資料後，旋聯
    繫前總統府資政丁○○，涉嫌將其家人於海外帳戶內尚未遭
    凍結之資金，分散匯入丁○○提供之4 個海外帳戶，及本件
    尚有未查悉或未扣得之鉅額資產等情，因認被告及其家人仍
    有隱匿資金之嫌。另參酌被告曾主張以總統身份，參與多項
    機密外交，故認其有與海外政府或民間人士以機密方式接觸
    之機會，較一般人熟稔外國政府或通往國外之管道。且被告
    因卸任總統身分所享之安全護衛，係基於禮遇及保護之目的
    ，非為監管之目的而設，更無通報司法機關之權責。衡以被
    告曾任總統之影響力及其家人目前在國外之資產，足認其如
    赴國外，仍可享有優渥生活；相較於被告於本案忍受訟爭之
    累，甚或可能面臨刑罰、執行重罪之可能性，被告逃匿之可
    能性極高，本件有事實足認被告有逃亡之虞，核與刑事訴訟
    法第101 條第1 項第1 款羈押之要件相符。復參諸被告曾任
    總統8 年，卸任之後，仍具有相當之影響力，且有相當資產
    及人脈可供其利用，被告於本案偵審中，更主張本案為政治
    事件，非無藉端尋求政治庇護或利用其影響力阻礙本案審判
    進行之可能，將來如獲判重刑，被告亦可能利用各種方法阻
    礙刑罰之執行。本院參諸被告人權保障及公共利益之均衡維
    護，認被告於現階段之訴訟程序中，尚難有何羈押以外之方
    法代替之，非予羈押，顯難進行後續之審判或刑罰之執行，
    而有羈押之必要，非予羈押，顯難進行審判或刑罰之執行，
    於民國98年10月9 日凌晨再度裁定羈押，被告表示不服並提
    起抗告，經最高法院以98年度台抗字第689 號駁回在案。嗣
    本院又審酌被告自98年9 月24日起，始終為本院羈押中，其
    羈押期間應賡續計算，並於98年12月23日屆滿3 月前之98年
    12月11日訊問被告後，以本院就本件被告部分，所調閱之他
    案卷證、相關單據、帳冊、文件資料、函查事項等，尚待於
    審判程序時，由當事人進行辯論，且依被告聲請所傳訊之戊
    ○○等23名證人，猶待藉由直接審理及言詞審理以形成心證
    ，因認上開羈押原因仍未消滅，非予羈押，顯難進行審判或
    刑罰之執行，而有繼續羈押之必要，於98年12月17日裁定自
    98年12月24日起延長羈押2 月。被告再次表示不服並提起抗
    告，復經最高法院以99年度台抗字第55號駁回在案。
三、茲被告於本案自98年12月24日起第一次延長羈押之2 個月期
    間，即將於99年2 月23日屆至。本院考量本件被告所涉國務
    機要經費案部分，業經依被告及其辯護人之聲請，調閱使用
    國務機要經費之相關單據、帳冊、他案卷證等資料，並就聲
    請傳喚之證人部分，完成交互詰問之調查程序，惟因於交互
    詰問中所生疑點，尚需相關單位函覆資料，以供確認，且本
    件被告所涉其他關於龍潭購地、丙○○交付賄賂、洗錢等案
    ，案情複雜，卷證浩繁，均待調查並於審判程序時由當事人
    進行辯論，以利形成心證，應認被告目前涉案之情形，仍符
    合上開羈押之要件及必要性，被告上開羈押之原因，並未因
    本院上開程序之進行而有所改變。本院於99年2 月5 日訊問
    被告時，被告雖當庭表示其絕無逃亡之可能，願接受任何代
    替羈押的強制處分，請求停止羈押等語，惟本院既認為被告
    原羈押原因並未消滅，且於現階段之訴訟程序中，亦難有何
    羈押以外之方法代替之，非予羈押，顯難進行後續之審判，
    其羈押必要性猶存，被告停止羈押之請求，自難准許。綜以
    上情，本件被告犯罪嫌疑重大，有刑事訴訟法第101 條第1
    項第1 款、第3 款之羈押事由，非予羈押，顯難進行審判，
    而有繼續羈押之必要，應自99年2 月24日起，延長羈押2 月
    ，爰依刑事訴訟法第108 條第1 項、第5 項，裁定如主文。
中    華    民    國    99    年    2     月    8     日
                  刑事第十九庭審判長法  官  鄧振球
                                    法  官  潘翠雪
                                    法  官  彭幸鳴
以上正本證明與原本無異。
如不服本裁定，應於收受送達後5 日內向本院提出抗告書狀。
                                    書記官  陳靜姿
中    華    民    國    99    年    2     月    8     日


司法院資訊處製作；財團法人民間司法改革基金會備份。
